臺灣士林地方法院民事判決　　　　　　　　　　　　　九十二年度訴字第五五九號
　　原　　　告　行政院衛生署胸腔病院
　　法定代理人　戊○○
　　訴訟代理人　張義祖律師
　　被　　　告　丁○○
　　　　　　　　己○○
　　　　　　　　癸○○
　　　　　　　　庚○○
　　　　　　　　甲○○
　　　　　　　　丙○○
　　　　　　　　丑○○
　　　　　　　　辛○○
　　　　　　　　子　○
當事人間拆屋還地事件，本院於九十三年八月十八日言詞辯論終結，判決如下：
    主    文
被告丁○○應將坐落於臺北市○○區○○段一小段一三七地號土地上，門牌號碼為臺
北市南港區○○○路○段九十巷十弄臨一號，如附圖所示編號Ｉ部分，面積九四．七
四平方公尺之建物拆除，並將所占用之土地返還予原告。
被告丁○○應自民國九十三年二月一日起至返還前開土地之日止，按月於每月一日給
付原告新臺幣貳仟肆佰捌拾柒元。
被告己○○應將坐落於臺北市○○區○○段一小段一三七地號土地上，門牌號碼為臺
北市南港區○○○路○段九十巷十弄臨二號，如附圖所示編號Ｈ部分，面積四一．九
六平方公尺建物拆除，並將所占用之土地返還予原告。
被告己○○應自民國九十三年二月一日起至返還前開土地之日止，按月於每月一日給
付原告新臺幣壹仟壹佰零壹元。
被告癸○○應將坐落於臺北市○○區○○段一小段一三七地號土地上，門牌號碼為臺
北市南港區○○○路○段九十巷十弄臨三號，如附圖所示編號Ｇ部分，面積四五．三
○平方公尺之建物拆除，並將所占用之土地返還予原告。
被告癸○○應自民國九十三年二月一日起至返還前開土地之日止，按月於每月一日給
付原告新臺幣壹仟壹佰捌拾玖元。
被告庚○○應將坐落於臺北市○○區○○段一小段一三七地號土地上，門牌號碼為臺
北市南港區○○○路○段九十巷十弄臨四號，如附圖所示編號Ｆ部分，面積三○．五
九平方公尺之建物拆除，並將所占用之土地返還予原告。
被告庚○○應自民國九十三年二月一日起至返還前開土地之日止，按月於每月一日給
付原告新臺幣捌佰零元。
被告甲○○應將坐落於臺北市○○區○○段一小段一三七地號土地上，門牌號碼為臺
北市南港區○○○路○段九十巷十弄臨五號，如附圖所示編號Ｊ、Ｋ部分，面積七八
．七九平方公尺之建物拆除，並將所占用之土地返還予原告。
被告甲○○應自民國九十三年二月一日起至返還前開土地之日止，按月於每月一日給
付原告新臺幣貳仟零陸拾捌元。
被告丙○○應將坐落於臺北市○○區○○段一小段一三七地號土地上，門牌號碼為臺
北市南港區○○○路○段九十巷十弄六號，如附圖所示編號Ｅ部分，面積四三．○一
平方公尺之建物拆除，並將所占用之土地返還予原告。
被告丙○○應自民國九十三年二月一日起至返還前開土地之日止，按月於每月一日給
付原告新臺幣壹仟壹佰貳拾玖元。
被告丑○○應將坐落於臺北市○○區○○段一小段一三七地號土地上，門牌號碼為臺
北市南港區○○○路○段九十巷十弄臨八號，如附圖所示編號Ｄ部分，面積十七．二
四平方公尺之建物拆除，並將所占用之土地返還予原告。
被告丑○○應自民國九十三年二月一日起至返還前開土地之日止，按月於每月一日給
付原告新臺幣肆佰伍拾元。
被告辛○○應將坐落於臺北市○○區○○段一小段一三七地號土地上，門牌號碼為臺
北市南港區○○○路○段九十巷十弄臨十八號，如附圖所示編號Ｃ部分，面積十九．
六六平方公尺之建物拆除，並將所占用之土地返還予原告。
被告辛○○應自民國九十三年二月一日起至返還前開土地之日止，按月於每月一日給
付原告新臺幣伍佰壹拾陸元。
被告子○應將坐落於臺北市○○區○○段一小段一三七、一三七之二地號土地上，門
牌號碼為臺北市南港區○○○路○段九十巷十弄臨十九號，如附圖所示編號Ａ、Ｂ部
分，面積各四八．三九、九．九三平方公尺（合計五八．三二平方公尺）之建物拆除
，並將所占用之土地返還予原告。
被告子○應自民國九十三年二月一日起至返還前開土地之日止，按月於每月一日給付
原告新臺幣肆仟伍佰玖拾貳元。
本判決第一、三、五、七、九、十一、十三、十五項關於拆除建物及返還土地之履行
期間為捌個月。
原告其餘之訴駁回。
訴訟費用由被告丁○○負擔百分之二一、被告己○○負擔百分之八、被告癸○○負擔
百分之九、被告庚○○負擔百分之六、被告甲○○負擔百分之十七、被告丙○○負擔
百分之九、被告丑○○負擔百分之三、被告辛○○負擔百分之三、被告子○負擔百分
之十二，餘由原告負擔。
本判決第一、二項，於原告以新臺幣拾萬元為被告丁○○供擔保後，得假執行。
本判決第三、四項，於原告以新臺幣壹拾肆萬元為被告己○○供擔保後，得假執行。
本判決第五、六項，於原告以新臺幣壹拾伍萬元為被告癸○○供擔保後，得假執行。
本判決第七、八項，於原告以新臺幣壹拾萬元為被告庚○○供擔保後，得假執行。
本判決第九、十項，於原告以新臺幣貳拾柒萬元為被告己○○供擔保後，得假執行。
本判決第十一、十二項，於原告以新臺幣壹拾伍萬元為被告丙○○供擔保後，得假執
。
本判決第十三、十四項，於原告以新臺幣陸萬元為被告丑○○供擔保後，得假執行。
本判決第十五、十六項，於原告以新臺幣陸萬元為被告辛○○供擔保後，得假執行。
本判決第十七、十八項，於原告以新臺幣陸拾萬元為被告子○供擔保後，得假執行。
原告其餘假執行之聲請駁回。
    事實及理由
一、本件被告甲○○、丑○○、丙○○、辛○○、子○經合法通知，未於言詞辯論期
    日到場，核無民事訴訟法第三百八十六條所列各款情形，爰依原告聲請，由其一
    造辯論而為判決。
二、原告主張：坐落臺北市○○區○○段一小段一三七、一三七之二地號土地（下稱
    系爭土地），為國有土地，原告為管理機關，被告丁○○、己○○、癸○○、庚○○、甲○○、丙○○、丑○○、辛○○、子○各自取得如附圖所示編號Ｉ、Ｈ
    、Ｇ、Ｆ、Ｊ&Ｋ、Ｅ、Ｄ、Ｃ、Ａ&Ｂ，門牌號碼依序為臺北市南港區○○○路
    ○段九十巷十弄臨一號、臨二號、臨三號、臨四號、臨五號、六號、臨八號、臨
    十八號、臨十九號建物之事實上處分權，無權占有面積如附圖所示之系爭土地，
    原告自有權請求被告拆除無權占用系爭土地上之建物，並將所占用之土地返還原
    告，暨請求相當於法定租金額之不當得利及損害金，爰依民法第七百六十七條及
    第一百七十九條、第一百八十四條第一項前段之規定請求被告拆屋還地及按公告
    地價年息百分之十計算之給付不當得利、侵權行為損害金等語，並聲明：(一)被告
    應將如附圖所示之房屋拆除，並將土地返還原告；(二)被告丁○○、己○○、癸○○、庚○○、甲○○、丙○○、丑○○、辛○○、子○應各給付按公告地價年息
    百分之十計算，依序為新台幣（以下同）八千二百九十元、三千六百七十元、三
    千九百六十四元、二千六百七十七元、六千八百九十四元、三千七百六十三元、
    一千五百零九元、一千七百二十元、一萬五千二百六十五元之不當得利、損害金
    。
    (三)願供擔保宣告假執行。
三、被告丁○○、己○○則以：伊等已七、八十歲，來日無多，希望能延後搬遷云云
    ，被告癸○○、庚○○亦以：希望能延後搬遷云云為辯，並聲明：駁回原告之訴
    。被告子○未於言詞辯論期日到場，惟據其所提之書狀稱：如附圖所示編號Ａ、
    Ｂ係其於八十八年間以八萬元頂來居住，然其已於九十二年十月中旬搬走，並放
    棄居住使用權等語，惟並未為任何聲明。被告甲○○、丙○○、丑○○、辛○○
    未於言詞辯論期日到場，亦未提出書狀作何聲明或陳述。
四、原告主張系爭土地屬國有土地，其為管理機關，被告等分別對如附圖所示之建物
    有事實上之處分權，並占用如附圖所示面積之系爭土地之事實，為被告丁○○、
    己○○、癸○○、庚○○所自認；被告子○亦不否認如附圖所示編號Ａ、Ｂ之建
    物，係其以八萬元頂讓而來，而該建物既係違章建築，不能合法登記，「頂讓」
    即係買受事實上之處分權；至被告辛○○、甲○○曾與其餘被告因拆遷一事向里
    長陳情，經里長透過立法委員蔡正元召開協調會與兩造協調等情，亦據證人即里
    長壬○○證述在卷，足證渠等有事實上之處分權，乃有向里長陳情之事；另被告
    丙○○、丑○○對於原告主張之事實，已於相當時期受合法之通知，而於言詞辯
    論期日不到場，亦未提出準備書狀爭執，依民事訴訟法第二百八十條第三項前段
    之規定，應視同自認，復有土地登記簿謄本、
    立法委員蔡正元國會辦公室開會通知等為證（四六、二○三、二五六、二八五頁
    ），並經本院勘驗現場屬實，製有勘驗筆錄及臺北市松山地政事務所之複丈成果
    圖在卷足憑，自堪認原告之主張為真正。
五、按所有人對於無權占有其所有物者，得請求返還之；對於妨害其所有權者，得請
    求除去之，民法第七百六十七條前段、中段分別定有明文。次按國有財產撥給各
    地國家機關使用者，名義上雖仍為國有，實際上即為使用機關行使所有人之權利
    ，故對於是類財產，向准由管領機關起訴，代國家主張所有權人之權利（最高法
    院五十一年度台上字第二六八０號判例參照）。又按未辦保存登記之建築物，如
    已出賣他人並移轉占有，應認出賣人已喪失事實上之處分權，並由買受人取得該
    項事實上之處分權，而房屋之拆除本為一種事實上之處分行為，自應以現占有人
    為被告。本件系爭土地為國有，原告則為管理機關，被告等人各以附圖所示之建
    物，分別占用原告所管理之系爭土地，而無合法使用系爭土地之正當權源，且上
    開建物均未辦保存登記，被告均有事實上處分權，如前所述，而房屋之拆除為一
    種事實上之處分行為，是被告等自均有拆除之權能。至被告子○雖以：伊已於九
    十二年十月中旬遷走，並無異議放棄居住使用權，任由所有權人全權處理為辯。
    惟按物權，除法律另有規定外，因拋棄而消滅。為民法第七百六十四條所明定，
    但拋棄亦須有公示之行為，如已登記之不動產，須向地政機關為拋棄登記，始生
    拋棄之效力，然被告子○所有之編號Ａ、Ｂ建物，為未辦保存登記之違章建築，
    雖無從為拋棄之登記，但亦須有拋棄之公示之行為，方生拋棄之效力。而本院至
    現場履勘時，適有居住該處之乙○○在場陳稱：子○係向人買受系爭房屋，其遷
    走伊就住進來，子○未言借伊居住等語，是尚無證據足資證明被告子○已為拋棄
    系爭建物事實上處分權之公示行為。被告子○僅於訴訟上為前開表示，難謂已生
    拋棄之效力，是其就該建物，仍有事實上之處分權，所辯並不足採。又返還土地
    亦以現在占有人為已足，從而原告基於管理機關之地位，依民法第七百六十七條
    前段及中段之規定，訴請被告丁○○、己○○、癸○○、庚○○、甲○○、丙○○、丑○○、辛○○、子○分別拆除各自占用系爭土地上如附圖所示編號Ｉ、Ｈ
    、Ｇ、Ｆ、Ｊ&Ｋ、Ｅ、Ｄ、Ｃ、Ａ&Ｂ部分之建物，並將所占用之土地返還予原
    告，即屬於法有據，為有理由，應予准許。
六、查除被告子○外，拆除如附圖所示編號Ｉ、Ｈ、Ｇ、Ｆ、Ｊ&Ｋ、Ｅ、Ｄ、Ｃ部
    分之建物，並遷移將所占用之土地返還予原告之行為，非一蹴可及，且被告大多
    為退休之老者，核其性質非長時間不能履行，原告亦同意給予被告適當之履行期
    間，爰斟酌實際情況，定履行期間為捌個月，以資兼顧。至被告子○占用編號Ａ
    及Ｂ建物部分，因被告子○已於九十二年十一月一日奉行政院國軍退除役官兵輔
    導委員會之令，安置於台東馬蘭榮譽國民之家，有該榮家九十三年八月九日馬家
    輔字第○九三○○○二三五二號函（二六五頁）可參，是被告子○部分，即無庸
    定履行期間。
七、又按因故意或過失，不法侵害他人之權利者，負損害賠償責任，民法第一百八十
    四條第一項前段定有明文。本件被告等分別無權占用系爭土地對原告自構成侵權
    行為，則依民法第一百八十四條第一項前段之規定，原告對於因故意或過失不法
    侵害其所有權者，自得請求賠償其損害。至於損害金之計算標準，應參酌土地法
    第一百零五條、第九十七條第一項之規定，予以計算較為客觀公允（最高法院八
    十一年度台上字第三三九號判例參照）。再按城市地方房屋之租金，以不超過土
    地及其建築物申報總價額年息百分之十為限，土地法第九十七條第一項定有明文
    ；而所謂土地價額係指法定地價而言，則為土地法施行法第二十五條所明定。又
    土地法第一百四十八條規定，土地所有權人依土地法所申報之地價為法定地價；
    而依平均地權條例第十六條前段雖規定，舉辦規定地價或重新規定地價時，土地
    所有權人未於公告期間申報地價者，以公告地價百分之八十為其申報地價。惟依
    平均地權條例施行細則第二十一條之規定，公有土地以各該宗土地之公告地價為
    申報地價，免予申報。本件被告無權占用系爭土地，則原告依前開侵權行為之規
    定，訴請被告應給付自九十三年二月一日起起至拆除占用系爭土地之建物，並將
    所占用之土地返還予原告之日止，相當於租金之損害金，即屬有據。茲應審酌者
    ，係原告請求之金額與被告等人無權占用系爭土地是否為相當之對價。查系爭土
    地之地目為「建」，位於臺北市南港區○○○路○段九十巷十弄之內，距忠孝東
    路七段，步行約十五分鐘，弄口有聯勤兵工廠，系爭房屋破舊，附近環境不佳，
    業據本院勘驗屬實，並有土地登記謄本及本院勘驗筆錄（一五二頁），在卷可憑
    ，本院認使用土地之對價以法定地價總價額年息百分之三為相當。又查系爭一三
    七地號土地及系爭一三七之二地號土地九十二年七月之公告地價分別為每平方公
    尺一萬零五百元及三萬五千八百元，有臺北市公告土地現值及公告地價查詢表（
    四五、一七七頁）附卷可稽。從而，原告於：「
    (一)請求被告丁○○自九十三年二月一日起至返還其所占用系爭一三七地號土地之
    日止，按月於每月一日給付原告二千四百八十七元{計算式：10500×94.74×3%
    ÷12=2487，元以下四捨五入（下同）}。
    (二)請求被告己○○自九十三年二月一日起至返還其所占用系爭一三七地號土地之
    日止，按月於每月一日給付原告一千一百零一元（計算式：10500×41.96×3%÷
    12 =1101）。
    (三)請求被告癸○○自九十三年二月一日起至返還其所占用系爭一三七地號土地之
    日止，按月於每月一日給付原告一千一百八十九元（計算式：10500×45.30×3%
    ÷12=1189）。
    (四)請求被告庚○○自九十三年二月一日起至返還其所占用系爭一三七地號土地之
    日止，按月於每月一日給付原告八百零三元（計算式：10500×30.59×3%÷
    12=803）。
    (五)請求被告甲○○自九十三年二月一日起至返還其所占用系爭一三七地號土地之
    日止，按月於每月一日給付原告二千零六十八元〔計算式：10500×78.79
      ×3%÷12=2068〕。
    (六)請求被告丙○○自九十三年二月一日起至返還其所占用系爭一三七地號土地之
    日止，按月於每月一日給付原告一千一百二十九元（計算式：10500×43.01×3%
    ÷12=1129）。
    (七)請求被告丑○○自九十三年二月一日起至返還其所占用系爭一三七地號土地之
    日止，按月於每月一日給付原告四百五十三元（計算式：10500×17.24×3%÷
    12=453）
    (八)請求被告辛○○自九十三年二月一日起至返還其所占用系爭一三七地號土地之
    日止，按月於每月一日給付原告五百一十六元（計算式：10500×19.66×3%÷
    12=516，元以下四捨五入）。」
    (九)請求被告子○自九十三年二月一日起至返還其所占用系爭一三七、一三七之二
    地號土地之日止，按月於每月一日給付原告四千五百九十二元{計算式：{（1050
    0×9.93×3%÷12=261）+（35800×3%÷12=4331）＝4592}」之範圍內，為有理
    由，應予准許，逾此範圍之請求，即非正當，應予駁回。
八、原告依民法第一百八十四條第一項前段之規定，訴請被告賠償其所受相當於租金
    之損害金，既經部分准許，則其另依民法第一百七十九條之規定，而為同一經濟
    目的之請求，即毋庸再予審酌，附此敘明。
九、本件原告陳明願供擔保，請准宣告假執行，就原告勝訴部分，經核與法相合，爰
    分別酌定如主文所示之擔保金額，併予准許。至原告敗訴部分，其假執行之聲請
    已失所附麗，應予駁回。
據上論結，本件原告之訴為一部有理由、一部無理由，依民事訴訟法第三百八十五條
第一項前段、第七十九條、第八十五條第一項但書、第三百九十六條第一項、第三百
九十條第二項，判決如主文。
中　　　華　　　民　　　國　　九十三　　年　　　八　　　月  　三十一　　日
                                        臺灣士林地方法院民事第一庭
                                            法      官  黃小瑩
右為正本係照原本作成。
如對本判決上訴須於判決送達後廿日內向本院提出上訴狀。
中　　　華　　　民　　　國　　九十三　　年　　　八　　　月　  三十一　　日
                                            法院書記官  陳鳳嬌
